【裁判字號】    95,上重更(一),41
【裁判日期】    950623
【裁判案由】    殺人等
【裁判全文】
臺灣高等法院花蓮分院刑事判決    95年度上重更(一)字第41號
上  訴  人  臺灣花蓮地方法院檢察署檢察官
被      告  甲○○
                    （另案羈押於台灣花蓮看守所）
指定辯護人  李文平律師
上列上訴人因殺人案件，不服臺灣花蓮地方法院94年度重訴緝字
第 1號中華民國94年11月25日第一審判決（起訴案號：臺灣花蓮
地方法院檢察署92年度偵字第 504號），提起上訴，判決後，經
最高法院發回更審，本院判決如下：
    主  文
原判決關於殺人部分暨所定執行刑撤銷。
甲○○共同殺人，處有期徒刑壹拾伍年，褫奪公權拾年。扣案之
木棒壹支、武士刀壹把、未扣案之武士刀壹把均沒收。
     事  實
一、緣徐經智因與綽號「阿雄」之人為賭債問題發生糾紛，經得
    知阿雄在花蓮縣新城鄉北埔村之卡拉ＯＫ店內出入，乃夥同
    甲○○、謝紹瑜（徐、謝二人均已成年，且經判處共同殺人
    罪刑確定），於92年2月15日凌晨1時40分左右，由謝紹瑜駕
    駛其所有之ＬＫ－八七八七號自小客車，未經許可於夜間
    帶武士刀二把及謝紹瑜、徐經智所有之木棒各一支（一支用
    以殺人，一支用以砸物），至花蓮縣新城鄉○○村○○街八
    十七號蔣春英所經營之「蔣姐店」尋找「阿雄」，一進入
    「蔣姐店」店內，即因未見「阿雄」其人，徐經智、甲○
    ○、謝紹瑜三人竟共同基於殺人之犯意聯絡，由徐經智、甲
    ○○各持武士刀一把、謝紹瑜持木棒一支，徐經智、甲○○
    各持上開武士刀砍殺在店內之乙○○、謝文賢、丁○○，謝
    紹瑜則以木棒猛力揮擊乙○○之頭部，丁○○、謝文賢倒地
    ，徐經智、甲○○再持刀刺丁○○、謝文賢，徐經智並以刀
    垂直朝謝文賢心臟部位刺下，朱文祥又用刀往謝文賢頭上砍
    ，二人接著衝向並砍殺乙○○，蔣春英見狀即跪地求饒，甲
    ○○三人本欲離去，惟聽到蔣春英叫胡玉華（即胡鈺樺）報
    警，三人走到大門口又返回，甲○○又持上開武士刀刺向乙
    ○○心臟部位，蔣春英乃迅將乙○○拉開才刺到乙○○之上
    臂，此時甲○○、徐經智見蔣春英拉開乙○○，竟另行起意
    傷害蔣春英，由甲○○到外面拿滅火器及花瓶，徐經智持櫃
    台上之玉石雕刻彌勒佛像丟向蔣春英之背部，致蔣春英背部
    受傷（傷害部分雖經蔣春英提出告訴，惟未經檢察官提起公
    訴），三人於砍打人之時並起意毀損蔣春英店內電視機、音
    響、卡拉OK．．．等物，謝紹瑜於揮擊乙○○之頭部後隨即
    猛砸屋內物品，且在打櫃臺時將木棒打斷一截，該斷截掉落
    於左側櫃台旁長型沙發前，謝紹瑜隨即走出，走到門口時就
    順手將手握之一截木棒往店內的左邊丟去而丟入大門入口左
    側櫃台內之台灣省菸酒公賣局酒箱內，復至車上取另一支木
    棒隨而再進入廚房、包廂等處一邊尋找「阿雄」，一邊以木
    棒猛砸裡面物品（毀損部分經原審判處罪刑確定）；被告甲
    ○○、徐經智、謝紹瑜上開殺人行為，致造成謝文賢(一)左腋
    下13公分之切割傷，表面傷口2.5乘1公分，刀徑切過第10肋
    骨邊沿，形成2.5乘1.5公分穿通口，進入左肋膜腔。(二)左外
    耳道上7公分、後1公分至上17公分、後2公分之砍殺傷，表
    面傷口10乘2公分，深及頭骨，於頭骨外板形成6乘3公分骨
    折，內板形成3公分之線性骨折。(三)肋骨部位 (位於高129公
    分、右1公分)之刺傷，表面傷口2.5乘1. 2公分，10點鐘向4
    點鐘方向，刀徑經過第4、第5肋間之胸骨邊沿，形成4公分
    穿通口，進入心包腔形成2乘1公分之穿通口，刀徑由左、右
    心室交接處形成4公分穿透口進入心臟，由右心室後壁形成3
    公分之穿透口離開心臟，經心包膜形成4公分之穿透口，經
    橫膈膜形成4公分之穿透口，再穿過肝臟形成4公分之穿透口
    ，由肝臟後側形成胃部2.5公分之穿刺傷。(四)左上臂外側之
    銳器擦傷6乘0.3公分。(五)左下肢高44公分之切割傷，表面傷
    口3. 5乘1.5公分，10點鐘向4點鐘方向，深及皮下肌肉。謝
    文賢因上開銳器之穿刺傷合併內臟刺傷及大出血，經送醫後
    於同日凌晨3時8分不治死亡；乙○○則頭部挫傷及開放性撕
    裂傷、頭骨骨折及上臂割傷等傷害，丁○○則受到頭部割傷
    10 乘2乘1公分、7乘2公分、左腕割傷6乘4乘2公分，右姆指
    割傷6乘1公分、合併開放性骨折、身體割傷3乘2、3乘2公分
    之傷害，丁○○、乙○○經送醫治療始倖免於難。警方據報
    於現場扣得前述用以殺人已斷成二截之木棒一支，同日凌晨
    3 時許，在花蓮市○○路中琉公園旁謝紹瑜、徐經智共乘之
    LK －8787號自小客上查扣上開甲○○持以殺人用之武士刀
    一把。
二、案經被害人乙○○、丁○○訴由花蓮縣警察局新城分局報告
    台灣花蓮地方法院檢察署檢察官偵查起訴。
    理  由
一、認定犯罪事實所憑之證據及理由
（一）上揭犯罪事實，迭據被告甲○○於偵審中全部坦承不諱，
      核與證人蔣春英、胡玉華（即胡鈺樺）、乙○○、丁○○
      分別於警訊、偵查中及原審法院92年度重訴字第 2號、本
      院92年度上訴字第 215號徐經智等殺人案件審理中證述情
      節大致相符，被害人謝文賢因本案受有如事實欄所示之傷
      勢，造成低容積性休克、銳器穿刺傷合併內臟穿刺傷及大
      出血死亡，此有法務部法醫研究所鑑定書及臺灣花蓮地方
      法院檢察署驗斷書、相驗屍體證明書各一份在卷可按。(
      謝文賢之傷勢上開法務部法醫研究所鑑定書與臺灣花蓮地
      方法院檢察署法醫師製作之驗斷書記載雖略有不同，惟上
      開鑑定書係依解剖所見傷勢記載而較為詳細，故本院判決
      書事實欄依上開鑑定書之記載敘述），另被害人乙○○、
      丁○○受有如事實欄所示之傷勢，亦有診斷證明書各一紙
      附卷可稽 (見相驗卷影本第83、84頁）。又扣案刀械係屬
      槍彈藥刀械管制條例所列管之武士刀，此有花蓮縣警察
      局刀械鑑驗小組工作紀錄表在卷可稽，並經鑑定人曾文誠
      於證述無訛。再查本件被告甲○○及共犯徐經智、謝紹瑜
      持以行兇之刀械確有二把武士刀，其中扣案武士刀確係被
      告甲○○持以行兇之用，此迭據被告甲○○供明在卷，另
      一把刀械雖未經扣案，惟其刀型與扣案武士刀一樣，刀刃
      較長而確定是武士刀，亦據被告甲○○於本院前審審理時
      供述綦詳，雖扣案武士刀一把經送驗結果未發現有血跡反
      應，惟觀之該把武士刀刀面光滑，而該把武士刀係經警方
      於事發後經過1個多小時後之同日凌晨3時許始在花蓮市○
      ○路中琉公園旁在謝紹瑜、徐經智共乘之LK -8787號自小
      客車上查獲，其間即有充裕時間且輕易擦拭或洗去刀上血
      跡，再參酌該扣案武士刀苟非本件被告甲○○持以行兇之
      用，被告當無屢屢自承係本件作案之兇刀，從而本件被告
      及共同被告持以行兇之刀械確定是二把武士刀 (即一把扣
      案，一把未扣案），應甚明顯，上開扣案武士刀雖經鑑驗
      結果未發現血跡反應，亦不能憑此認定被告之自白與事實
      不符。
（二）本件犯罪之動機，證人蔣春英、胡玉華於警訊中均稱被告
      等人一進入店內就問「誰叫阿雄」、「你認不認識阿雄」
      等情，足見共同被告謝、徐二人所供是被告甲○○與「蔣
      姐店」有糾紛乙節，應係御責之詞，且與事實不符而不
      能採信。
（三）按共同正犯之意思聯絡並不限於事前有所謀議，即僅於行
      為當時有共同犯意之聯絡者，亦屬之，且其表示之方法，
      亦不以明示通謀為必要，即相互間有默示之合致，亦無不
      可（最高法院73年台上字第1886號、2364號判例參照）；
      共同正犯，在合致之意思內各自分擔犯罪行為之一部，相
      互利用他人之行為，以達其犯罪之目的者，即應對全部所
      發生之結果同負全部之責，自無分別何部分之傷，孰為下
      手人之必要（最高法院28年上字第3110號、27年上字第75
      5號判例)；再按刑法上構成要件要素有主觀構成要件要素
      與客觀構成要件要素，衡量主觀構成要件要素，除被告之
      供述外，仍應參酌各項客觀證據與行為以為認定，如所持
      凶器殺傷力之程度，下手侵害之身體部位是否居於人體要
      害，被害人抗拒能力之強弱等綜合判斷之。被告徐經智所
      攜帶之武士刀刀刃較扣案之武士刀刀刃更長，此據被告甲
      ○○於本院供述明確，而共同被告徐經智帶長刀進入店內
      後，即持刀往被害人乙○○頭部砍下，謝紹瑜拿球棒猛力
      揮擊丁○○、謝文賢頭部，丁○○、謝文賢倒地，徐經智
      再持刀刺丁○○、謝文賢，並以刀垂直朝謝文賢心臟部位
      刺下，被告甲○○並持刀欲刺乙○○心臟部位，因蔣春英
      將乙○○拉開才刺到乙○○手臂等情，業據證人蔣春英、
      胡玉華、乙○○、丁○○供述在卷，並有前述之丁○○、
      乙○○診斷證明書各一紙、謝文賢解剖鑑定書、驗斷書及
      照片數10幀等資料可證，足見被害人等所受之傷害均在頭
      部、胸部等要害之處，加以攻擊均足使人致命，為公眾所
      週知之事實，再佐以共同被告徐經智持武士刀進門即往被
      害人乙○○頭部砍去，並砍傷丁○○頭部，持刀往謝文賢
      胸部刺下，而共同被告謝紹瑜一進入亦以球棒揮打丁○○
      、謝文賢，顯見用力之猛，足認其殺意之堅。另被害人謝
      文賢、乙○○、丁○○等人均在大門進入後之櫃台及長沙
      發前受到傷害，而被害人乙○○更是在徐經智一進大門即
      受到頭部重創，亦據被害人乙○○、丁○○、證人蔣春英
      指訴明確，且有現場照片數10幀附卷可按，亦足證被害人
      受到攻擊之處範圍並不大，而被告甲○○與謝紹瑜、徐經
      智同時進入店內，且進入徐經智持刀砍人、刺人，謝紹瑜
      亦持球棒揮打，亦據證人蔣春英、胡玉華、乙○○供述明
      確，顯見被告甲○○、謝紹瑜、徐經智於砍人、傷人時，
      均彼此互見到舉動，並繼續揮棒砸店、砍人，事後三人復
      一同驅車離去，足見被告三人顯係相互利用他人之行為以
      達彼等殺人之犯罪目的；而當時被告等人既未明確區分下
      手之對象，見人即砍，顯係基於共同之殺人之犯意而分擔
      實施犯行，從而，堪認被告甲○○與謝紹瑜、徐經智之間
      ，對於犯罪事實自有犯意之聯絡、行為分擔自明。
二、論罪科刑之理由：
（一）核被告甲○○所為，係犯刑法第271條第1項殺人罪、同法
      條第1項、第2項之殺人未遂罪及槍彈藥刀械管制條例第
      15條第1款、第3款之未經許可結夥於夜間攜帶刀械罪；被
      告甲○○與徐經智、謝紹瑜所犯上開各罪間，有犯意聯絡
      及行為分擔，為共同正犯。彼等同時同地著手砍殺被害人
      謝文賢、乙○○、丁○○等人，而侵害數法益，為一行為
      而觸犯數罪名之想像競合犯，應從一重依殺人既遂罪論處
      。又所犯上開二罪（殺人與加重持有刀械）間有方法結果
      之牽連關係，應依牽連犯之規定從一重依殺人罪論處。公
      訴人認被告等所犯殺人及殺人未遂罪係連續犯，尚有未洽
      。
（二）爰審酌被告與被害人素昧平生，被告竟夥同共犯謝紹瑜、
      徐經智僅為欲向綽號「阿雄」者尋釁無，竟不分青紅皂
      白對被害人狠下毒手，惡性重大，被告犯後坦承全部犯行
      態度尚稱良好，迄今未賠償被害人等一切情狀，量處如主
      文所示之刑。又被告未能尊重他人之生命法益，侵害他人
      之生命權，依其犯罪之性質，認有禠奪公權之必要，併予
      宣告禠奪公權十年。
（三）扣案武士刀及未扣案武士刀各一把（未扣案武士刀一把不
      能證明已經滅失），為違禁物，爰依法併予宣告沒收。另
      共同被告謝紹瑜持以殺人用之木棒一支（另一支木棒謝紹
      瑜用來砸物），雖已於謝紹瑜、徐經智因本案經判決罪刑
      時宣告沒收確定，並已執行完畢，惟該木棍既為因犯罪依
      法必須沒收之物，於本件之判決，仍應依法併予宣告沒收
      （最高法院95年台上字第1679號判決參照）。
三、撤銷原判決之理由
    本案被告所犯殺人罪並無法定加重情形，原審竟量處有期徒
    刑十六年，超過最高刑度（按有期徒刑在無加重情形下最高
    為十五年)，尚有違誤。
四、本件被告甲○○，共同被告徐經智於殺人行為後見蔣春英保
    護乙○○時，始持物器擲傷蔣春英之背部（見證人蔣春英在
    原審之證言），並經蔣春英向警方表明提出傷害之告訴，然
    此此情節，應係被告等於殺人行為後另行起意，該傷害蔣春
    英之行為自與已起訴之殺人部分不生裁判上一罪之關係而非
    起訴效力所及，本院自不能併予審判。末查本件相關證人陳
    述時被告雖均未在庭表示意見，惟被告於本案審判中明確表
    示對相關證人之陳述及證據能力均無意見，且不再對相關證
    人行詰問或詢問，本院因認對相關證人已無再予傳訊或賦予
    被告詰問、詢問之必要，均並予敘明。
五、適用法律
（一）刑事訴訟法第369條第1項前段、第364條、第299條第1項
      前段。
（二）刑法第28條，第271條第1項、第2項、第55條、第38條第
      1項第1款第2款、第37條第2項。
（三）槍彈藥刀械管制條例第15條第1款第3款。
本案經檢察官丙○○到庭執行職務。
中    華    民    國    95    年    6     月    23    日
                        審判長法  官  林德盛
                              法  官  王紋瑩
                              法  官  蔡勝雄
以上正本證明與原本無異。
如不服本判決，應於判決送達後十日內向本院提出上訴狀。其未
述理由者，並應於提出上訴狀後十日內向本院補提理由狀 (須
附繕本)。
                              書記官  陳有信
中    華    民    國    95    年    6     月    23    日
附錄  本判決論罪科刑法條
中華民國刑法第271條
(普通殺人罪)
殺人者，處死刑、無期徒刑或十年以上有期徒刑。
前項之未遂犯罰之。
預備犯第一項之罪者，處二年以下有期徒刑。
槍砲彈藥刀械管制條例第15條
未經許可攜帶刀械而有下列情形之一者，處二年以下有期徒刑：
一  於夜間犯之者。
二  於車站、埠頭、航空站、公共場所或公眾得出入之場所犯之
    者。
三  結夥犯之者。


司法院資訊處製作；財團法人民間司法改革基金會備份。
